【裁判字號】    95,上訴,531
【裁判日期】    950530
【裁判案由】    強盜
【裁判全文】
臺灣高等法院刑事判決                 95年度上訴字第531號
上  訴  人  臺灣臺北地方法院檢察署檢察官
上  訴  人
即  被  告  甲○○
選任辯護人  蔡明和律師
上列上訴人因被告強盜案件，不服臺灣臺北地方法院94年度訴緝
字第228號，中華民國94年12月27日第一審判決（起訴案號：臺
灣臺北地方法院檢察署91年度偵字第23039號），提起上訴，本
院判決如下：
    主  文
上訴駁回。
    事  實
一、甲○○與陳志亮（業經本院判處罪刑確定）二人，於民國90
    年5月28日下午4時30分許，由甲○○攜帶其所有、客觀上具
    危險性，足供凶器使用之Ｔ字型板手1支（未據扣案），前
    往台北市○○路○段150巷433號4樓乙○○之住處行竊，並由
    甲○○持前揭Ｔ型板手開啟大門後侵入上開住宅（侵入住宅
    部分未據告訴），正當二人於屋內搜尋財物之際，適逢屋主
    乙○○返家，陳志亮與甲○○即先行至陽台躲藏，嗣因乙○
    ○準備洗澡亦步行至陽台開瓦斯而發現渠等二人，甲○○與
    陳志亮竟基於意圖為自己不法所有之犯意聯絡，由甲○○隨
    手拿取放置於廚房流理臺上之水果刀1把，架住乙○○之頸
    部，向其嚇稱：把錢交出來，我們不會傷害你，我們只要錢
    等語，其後二人即強押乙○○至房間內拿取皮包，以此強暴
    、脅迫之方式，至使乙○○不能抗拒，而交付其所有之錢包
    一只，甲○○旋將皮夾中之現金新台幣（下同）800元取出
    ，並將錢包及水果刀丟棄現場後逃逸離去，甲○○、陳志亮
    各分得500元、300元之現金。嗣經警據報到現場蒐證，採得
    陳志亮、甲○○二人分別在屋內丟棄之煙蒂各1支。而於91
    年8月間，陳志亮因另涉嫌多起竊盜案件經警查獲，警方再
    採取陳志亮之唾液與前所查得之煙蒂比對ＤＮＡ型別後，始
    知悉係陳志亮所為，陳志亮再供出甲○○，惟甲○○均未到
    案，於94年9月6日始緝獲到案。
二、案經臺北市政府警察局信義分局報請臺灣臺北地方法院檢察
    署檢察官偵查起訴。
    理  由
壹、程序部分
    按刑事審判上之共同被告，係為訴訟經濟等原因，由檢察官
    或自訴人合併或追加起訴，或由法院合併審判所形成，其間
    各別被告及犯罪事實仍獨立存在。故共同被告對於其他共同
    被告之案件而言，為被告以外之第三人，本質上屬於證人，
    為確保被告對證人之詰問權，證人於審判中，應依法定程序
    ，到場具結陳述，並接受被告之詰問，其陳述始得作為認定
    被告犯罪事實之判斷依據。刑事訴訟法於92年2月6日經總統
    公布增訂第287條之2規定：「法院就被告本人之案件調查共
    同被告時，該共同被告準用有關人證之規定。」，並於同年
    9月1日施行。是未依前開規定適用人證之調查程序，俾使共
    同被告立於證人之地位而為陳述，致有不當剝奪其等對於證
    人之正當詰問權，顯違反上開規定，並損及被告對證人供述
    反對詰問權之行使，其所踐行之訴訟程序難謂適法（參見最
    高法院93年度台上字第5726號判決要旨）。是本件共同被告
    陳志亮就前揭加重強盜犯行於警詢、偵查及法院審理時，以
    被告身份、未經具結下所為之歷次供述，揆諸上開說明，核
    均無證據能力。至陳志亮於原審法院94年12月13日以證人身
    份經具結後所為之證詞，應有證據能力，先此敘明。
貳、實體部分
一、訊據被告甲○○矢口否認有於上揭時地夥同共犯陳志亮侵入
    乙○○之住處強盜之犯行，辯稱：這件強盜不是伊作的，91
    年間家人收到傳票有告知伊要開庭，但因為當時另案被通緝
    ，才沒去開庭，不是故意不去的，因為已經過很久了，不確
    定91年5月28日伊在那裡，但確定伊沒有作云云。
二、惟查：
  (一)同案被告陳志亮曾於91年5月28日下午4時30分許，夥同被告
    攜帶Ｔ字型扳手共同前往上址被害人乙○○之住處行竊，並
    由被告持前揭扳手開啟大門侵入上址搜尋財物時，適乙○○
    返家後，為乙○○在住處陽台發現渠等二人，被告竟拿取廚
    房流理臺上之水果刀一把，架住乙○○之頸部，向其嚇稱：
    把錢交出來，我們不會傷害你，我們只要錢等語，其後被告
    與陳志亮即強押乙○○至房間內拿取皮包，至使乙○○不能
    抗拒，而交付其所有之錢包一只，並由該名男子將皮夾中之
    現金八百元取出，並將錢包及水果刀丟棄現場後逃逸離去，
    該名男子並分予陳志亮300元之現金，嗣經警據報到現場蒐
    證，採得共犯陳志亮在屋內丟棄之煙蒂，經送鑑定比對後，
    始知悉係陳志亮所為等情，業據證人陳志亮、乙○○分別於
    原審審理中到庭結證甚詳（參見原審92年度訴字第1904號卷
    第66至77頁、及原審卷94年12月13日審判筆錄第2至6頁），
    復有臺北市政府警察局信義分局現場勘驗報告一份暨現場照
    片5幀在卷足憑（參見91年度偵字第23039號卷第57至62頁）
    ，並有被告陳志亮遺留案發現場之煙蒂1支扣案可證。而上
    開煙蒂二支經送內政部警政署刑事警察局鑑定結果，其中一
    支確實核與被告陳志亮之ＤＮＡ型別相符，有該局91年9月5
    日刑醫字第910221587號鑑驗書一份附卷可稽（參見上開偵
    卷第13、14頁）。及陳志亮所為前揭加重強盜犯行，業經本
    院判處強盜罪刑確定，有本院93年度上訴字第951號刑事判
    決書各一份在卷為憑，此部分事實，均堪認定。
  (二)又被告雖非當場查得之現行犯，及證人即被害人乙○○於原
    審93年1月13日審理時亦證稱：歹徒面貌不記得了，．．．
    不記得歹徒的髮型、衣飾，．．．（為何不記得歹徒的長相
    ？）他們一逃走我打電話報案時，警員問我特徵時，我已經
    講不出來，我被嚇到記不得等語（見原審92年度訴字第1904
    號卷第71-72頁）。惟證人陳志亮於原審法院93年1月13日、
    94年12月13日審理時二度證述本案確係其與被告所為，且觀
    諸證人陳志亮證言，其對現場與被告如何犯案之經過情形及
    細節均證述綦詳，並與被害人乙○○所述情節均相符合，其
    證言自具有相當可信性。又本件被害人報案後，警方在現場
    所扣得疑似歹徒遺留在現場之煙蒂2支，證人即被害人乙○
    ○於原審證稱：平常我和室友都不抽煙，．．．報案之後警
    察有把煙蒂取走等語（見原審92年度訴字第1904號卷第67頁
    ）；證人陳志亮證稱：（你在乙○○住處有無抽煙？）有，
    是躲在陽台時，甲○○拿給我抽的，我跟甲○○都有抽，我
    們各抽一支等語（見見原審92年度訴字第1904號卷第74頁）
    。是被告與陳志亮在現場確實留有煙蒂，堪以認定而該煙蒂
    2支經送內政部警政署刑事警察局鑑驗ＤＮＡ型別，當時並
    無法查得特定涉案人，有該局90年6月20日刑醫字第76371號
    鑑驗書一份可稽（見91年度偵字第23039號卷第63頁）；直
    至91年8月22日，陳志亮因另涉嫌多起竊盜案件經警查獲，
    警方再採取陳志亮之唾液檢體與本案先前所扣得之煙蒂比對
    ＤＮＡ型別後，其中編號1煙蒂之ＤＮＡ型別與陳志亮相符
    ，已如前述，是可確定本案之其中一位行為人為陳志亮無誤
    。雖被告於到案後，檢警均未及時採集其檢體與本案煙蒂比
    對ＤＮＡ型別，惟經本院函請內政部警政署刑事警察局與該
    局所建檔之被告所有ＤＮＡ資料比對結果，本案之編號2煙
    蒂ＤＮＡ－ＳＴＲ型別確與被告相符，有該局95年4月11日
    刑醫字第0950044409號鑑驗書一份在卷可稽（見本院卷第35
    頁），益證本案確係被告與陳志亮所為，被告空言否認犯行
    ，自不足採。
  (三)綜上所述，本件事證至為明確，被告犯行堪以認定，應依法
    論科。
三、按刑法第321條第1項第3款所謂之兇器，其種類並無限制，
    凡客觀上足對人之生命、身體、安全構成威脅，具有危險性
    之器械均屬之，最高法院79年臺上字第5253號判例意旨可資
    參照。被告與共犯陳志亮共同持有Ｔ字型扳手而為本件犯行
    ，其扳手於客觀上係得持以攻擊人身，對人之生命、身體、
    安全構成威脅，具有相當危險性之器械，揆諸前揭判例意旨
    ，自屬刑法第321條第1項第3款所稱之兇器無訛。又按行為
    後法律有變更者，適用裁判時之法律，但裁判前之法律有利
    於行為人者，適用最有利於行為人之法律，刑法第2條第1項
    定有明文。查被告行為後，懲治盜匪條例業於91年1月30 日
    經總統公布廢止；另刑法第328條、第330條亦於同日經總統
    公布施行，兩者均於同年2月1日分別生效。而依其立法之目
    的，在以修正後之刑法取代懲治盜匪條例，故懲治盜罪條例
    雖曰廢止，因廢止前後，被告行為在行為時及裁判時均有刑
    罰規定，該條例之廢止自屬刑法第2條第1項之行為後法律有
    變更，而非刑事訴訟法第301條第4款、第381條、第393條第
    4款所稱之刑法「廢止」，亦無所謂因該條例之廢止而應回
    復適用修正前刑法相關條文之餘地，自應就被告行為時有效
    之懲治盜匪條例與裁判時已修正之刑法予以比較適用。又查
    懲治盜匪條例第5條第1項第1款規定：「意圖為自己或第三
    人不法之所有，以強暴、脅迫、藥劑、催眠術或他法，至使
    不能抗拒，而取他人之物或使其交付者，處無期徒刑或七年
    以上有期徒刑。」，修正後刑法第328條第1項規定：「意圖
    為自己或第三人不法之所有，以強暴、脅迫、藥劑、催眠術
    或他法，至使不能抗拒，而取他人之物或使其交付者，處五
    年以上有期徒刑。」，第330條規定：「犯強盜罪而有第三
    百二十一條第一項各款情形之一者，處七年以上有期徒刑。
    」，經比較修正後刑法與懲治盜匪條例之規定，以修正後刑
    法第330條之規定對於被告較為有利，依刑法第2條第1項前
    段之規定，應適用修正後刑法第330條之規定論處。本件被
    告與共犯陳志亮以持刀挾持被害人乙○○頸部之強暴、脅迫
    方式，至使當時在場之乙○○心生畏懼不能抗拒，被告等人
    再行強取被害人財物之行為，顯與修正後刑法第330條第1項
    ，犯強盜罪而有第321條第1項第3款規定之情形相當，應依
    修正後刑法第330條第1項之加重強盜罪論處。被告與陳志亮
    間，就上揭加重強盜犯行，有犯意聯絡及行為分擔，均為共
    同正犯。
四、原審以被告罪證明確，適用刑法第2條第1項前段、第28條、
    第330條第1項，並審酌被告前有施用毒品、竊盜等前科之素
    行，年輕力壯，不思以正當手段獲取財富，持刀強盜他人財
    物，嚴重影響居家安寧及社會秩序，惟於行搶時未傷害被害
    人之身體，且所得不高、犯後否認犯行，難認有悔悟之心，
    及其犯罪動機、犯罪時所受到之刺激、犯罪手段、強盜之所
    得甚微、智識程度及與共犯間行為分擔之程度輕重等一切情
    狀，量處被告有期徒刑七年二月，並說明被告所有之Ｔ字型
    扳手一支，係其所有且供犯罪所用之物，應依刑法第38條第
    1 項第2款規定宣告沒收。認事用法均無不合，量刑亦稱妥
    適，檢察官上訴意旨指摘原判決量刑過輕，及被告上訴否認
    犯罪，均無理由，應予駁回。
五、被告經合法傳喚，無正當理由不到庭，爰不待其陳述逕行判
    決。
據上論斷，應依刑事訴訟法第368條、第371條，判決如主文。
本案經檢察官呂光華到庭執行職務。
中    華    民    國    95    年    5     月    30    日
                  刑事第十七庭  審判長法  官  陳貽男
                                      法  官  許仕楓
                                      法  官  孫惠琳
以上正本證明與原本無異。
如不服本判決，應於收受送達後十日內向本院提出上訴書狀，其
未敘述上訴之理由者並得於提起上訴後十日內向本院補提理由書
（均須按他造當事人之人數附繕本）。
                                      書記官  魏汝萍
中    華    民    國    95    年    5     月    30    日
附錄：本案論罪科刑法條全文
中華民國刑法第330條
犯強盜罪而有第 321 條第 1 項各款情形之一者，處 7 年以上有
期徒刑。
前項之未遂犯罰之。


司法院資訊處製作；財團法人民間司法改革基金會備份。
